【裁判字號】    92,重上,18
【裁判日期】    921028
【裁判案由】    債務不履行損害賠償
【裁判全文】
臺灣高等法院臺南分院民事判決  九十二年度重上字第一八號
      上  訴  人  乙○○
      訴訟代理人  蘇新竹律師
      被  上訴人  甲○○
      訴訟代理人(1)許瑜容律師
                (2)林慶雲律師
                (3)侯勝昌律師
右當事人間請求債務不履行損害賠償事件，上訴人對於中華民國九十二年一月二十三
日臺灣臺南地方法院第一審判決（九十年度重訴字第四０九號），提起上訴，本院（
言詞辯論終結期日：九十二年十月十四日）判決如左：
      主      文
原判決關於上訴人敗訴部分（減縮部分除外）及該部分假執行之宣告，暨命負擔訴訟
費用之裁判，均廢棄。
右廢棄部分，被上訴人在第一審之訴及假執行之聲請均駁回。
第一（確定部分除外）、二審訴訟費用由被上訴人負擔。
      事      實
甲、上訴人方面：
  一、聲明：求為判決：（一）原判決不利於上訴人部分廢棄。（二）右廢棄部分，
      被上訴人在第一審之訴及假執行之聲請均駁回。（三）廢棄部分及第二審訴訟
      費用均由被上訴人負擔。
  二、陳述：除與原判決記載者相同，予以引用外，補稱：
  （一）本件抵押權不能塗銷，應不可歸責於上訴人：依買賣契約，二千萬元（新台
        幣－下同）之抵押借款，雙方同意列為買賣價金之一部分，且契約中亦約明
        何時清償，此有契約可憑，並經證人【翁興旺】結證在卷，復為被上訴人所
        不爭執。買賣標的既於民國（下同）八十四年七月二十一日已完成移轉登記
        ，並交付被上訴人管業，則依【民法】第三百六十九條規定，被上訴人應於
        交付買賣標的物時，同時清償該二千萬元，亦即被上訴人既然從買賣價金中
        扣除該二千萬元以作為清償抵押借款之用，則塗銷之義務應於交付土地時移
        轉被上訴人，今被上訴人遲延約五年之久才清償該二千萬元，自應對遲延所
        生之結果負責。否則，被上訴人約有五年之久利用上訴人名義享受延緩清償
        之利益，卻於延緩清償發生對其不利結果，而令上訴人對此後果負責，豈為
        事理之平？至於被上訴人主張依買賣契約第一條第四款約定「尾款部分於扣
        除向七股鄉農會（即台南縣七股鄉農會－下同）貸款金額及利息後，於交付
        所有權移轉登記完畢之所有權狀同時一次交付甲方（即上訴人），倘交付所
        有權狀之日期在八十三年九月十五日以前，則尾款於八十三年九月十五日交
        付。」，是以足認兩造就系爭土地買賣價金之交付已另行約定。但查《買賣
        契約書》第一條第四款所指之「尾款」，係指「扣除向七股鄉農會貸款金額
        及利息後」之款項而言，且約定該「尾款」應於八十三年九月十五日以前或
        九月十五日當日交付而已。申言之，該二千萬元部分契約書並未約定何時清
        償，契約既無特別約定，則依【民法】第三百六十九條規定，買賣價金之交
        付自應與標的物之交付「同時為之」。足見本件係由被上訴人之遲延清償（
        即遲延交付價金）所造成，應不可歸責於上訴人，依【民法】第二百三十條
        規定，上訴人應不負遲延責任，被上訴人應不得請求損害賠償。
  （二）依卷附資料，訴外人【陳漢卿】雖尚欠〈本金〉一千七百九十五萬元，及自
        八十八年四月三十日起之〈利息〉，但因【陳漢卿】之借款，尚有訴外人【
        陳美麗】提供土地予〈七股鄉農會〉設定本金最高限額三千萬元之抵押權，
        有卷附九十一年六月十八日〈第一銀行（即第一商業銀行股份有限公司－下
        同）七股分行〉（承受原七股鄉農會信用部業務）一七字第一００號函及抵
        押權設定契約書可憑。抵押權人〈第一銀行七股分行〉迄未聲請拍賣該抵押
        物，則訴外人【陳漢卿】之債務於抵押物拍賣後，究竟尚不足多少，至今仍
        無法確定，則原判決認上訴人應賠償被上訴人一千七百九十五萬元，殊嫌速
        斷。再者，上訴人並非提供本件抵押物作為【陳漢卿】借款之擔保，則【陳
        漢卿】之債務應不是系爭抵押權擔保之範圍。被上訴人雖曾訴請〈第一銀行
        〉塗銷系爭抵押權登記，但遭一、二審判決敗訴，然此為被上訴人得否請求
        抵押權人塗銷抵押權之問題，不能因被上訴人敗訴即認【陳漢卿】之債務屬
        於系爭抵押權擔保之範圍。
  （三）損害賠償之方法，以回復原狀為原則，金錢賠償為例外，故損害發生之後，
        如有回復原狀之可能，受害人請求加害人賠償，應先請求為原狀之回復（最
        高法院六十年台上字第三０五一號判例參照）。本件被上訴人未請求回復原
        狀，亦即未請求上訴人塗銷系爭抵押權，而逕行請求上訴人損害賠償，原審
        依被上訴人之請求判決上訴人應賠償【陳漢卿】未清償之金額，應非合法。
  （四）按關於侵權行為損害賠償之請求，以受有實際損害為要件（最高法院十九年
        上字第二三一六號、十九年上字第三一五０號判例參照）；且侵權行為賠償
        之標準，應調查被害人實際上損害如何，以定其數額之多寡（十八年上字第
        二一七０號）。本件被上訴人所買受之土地尚未經拍賣，無實際損害發生，
        則被上訴人請求損害賠償，自屬無據。況被害人實際損害金額到底多少，被
        上訴人亦無法舉證。至於原審判決依上訴人所保證之【陳漢卿】尚欠〈第一
        銀行〉之一千七百九十五萬元作為被上訴人之損害數額，顯不合法。
  （五）被上訴人主張：「根據與林宗賢間的買賣契約，被上訴人尚有尾款二千萬元
        尚未取得，為本件損害的範圍」等語（參見鈞院九十二年五月七日準備程序
        筆錄）。上訴人否認被上訴人此種主張，按此種主張違反【民法】第七百四
        十一條保證人之負擔，較主債務人為重之規定。且被上訴人於原審時一再主
        張其損害額為三千萬元，有被上訴人書狀可稽（請參見被上訴人九十年六月
        廿一日、九十年八月九日、九十一年二月五日之書狀），今又主張以【林宗
        賢】未付金額為損害賠償，前後矛盾。事實上，被上訴人與【林宗賢】如何
        約定給付價金，係被上訴人與【林宗賢】間之事，不能以渠等間之約定作為
        向上訴人請求損害之依據。否則，被上訴人若與林某間約定三千萬元或五千
        萬元之未付金額，上訴人豈非要付三千萬元或五千萬元之損害額？足見被上
        訴人之主張不足採信。
  （六）兩造之買賣契約第一條第四款既約定「七股鄉農會貸款金額及利息」由被上
        訴人負責清償。而抵押借款，需清償後始能塗銷抵押權，今既約定被上訴人
        負責清償抵押債務，足見在買賣契約成立後塗銷抵押權之義務已移轉於被上
        訴人至明，茲因被上訴人遲至八十九年六月二十一日才去清償債務，而上訴
        人早在八十四年七月二十一日已移轉登記與被上訴人，且訴外人【陳漢卿】
        係八十八年四月三十日起才未付利息，對照上揭時間，顯見係被上訴人自己
        遲延至【陳漢卿】未繳利息後才清償抵押借款，致造成〈七股鄉農會〉不同
        意塗銷抵押權，此種不可歸責於上訴人之事由，自難令上訴人負賠償之責，
        被上訴人之請求，實無理由。
  三、證據：除援用第一審所提證據外，聲請調取台灣台南地方法院（下稱台南地院
      ）九十年度重訴字第七五一號民事案卷。
乙、被上訴人方面：
  一、聲明：求為判決：（一）上訴駁回。（二）第二審訴訟費用由上訴人負擔。
  二、陳述：除與原判決記載者相同，予以引用外，補稱：
  （一）上訴人主張：依《買賣契約書》第一條第四款約定「尾款部分於扣除向七股
        鄉農會貸款金額及利息後，於交付所有權移轉登記完畢之所有權狀同時一次
        交付甲方，倘交付所有權狀之日期在八十三年九月十五日以前，則尾款於八
        十三年九月十五日交付」觀之，系爭《買賣契約書》第一條第四款所指之「
        尾款」，係指「扣除向七股鄉農會貸款金額及利息後」之款項而言，且約定
        「該尾款」應於八十三年九月十五日以前或九月十五日當日交付而已。申言
        之，該二千萬元部分契約書並未約定何時清償，契約既無特別約定，則依【
        民法】第三百六十九條規定，買賣價金之交付自應與標的物之交付「同時為
        之」，今被上訴人遲延約五年之久才清償該二千萬元，自應對遲延所生之結
        果負責。否則被上訴人約有五年之久利用上訴人名義享受延緩清償之利益，
        卻於延緩清償發生對其不利之結果，而令上訴人對此後果負責，豈為事理之
        平云云。惟查：
      (一)按系爭《買賣契約書》第一條第四款約定：「尾款部分於扣除向七股鄉農會
        貸款金額及利息後，於交付所有權移轉登記完畢之所有權狀同時一次交付甲
        方，倘交付所有權狀之日期在八十三年九月十五日以前，則尾款於八十三年
        九月十五日交付」觀之，足認「扣除向七股鄉農會貸款金額及利息」之「尾
        款」係於「交付所有權移轉登記完畢之所有權狀」時始交付，即該「尾款」
        須於所有權移轉登記完畢後並交付所有權狀後交付甚明，該條款既同時提及
        〈七股鄉農會〉「貸款」及「尾款」，而僅約定「尾款」給付時期，自係排
        除農會貸款，且本件買賣係土地之應有部分，並無特定土地可資交付，上訴
        人之依約交付所有權移轉登記完畢之所有權狀之時，即為買賣標的物交付之
        時，從而雙方係約定農會貸款無須於買賣標的物交付時清償，至為明灼。上
        訴人焉能主張被上訴人應於「標的物交付之時」同時清償〈七股鄉農會〉貸
        款金額及利息之理。
      (二)再者，果如同上訴人主張被上訴人應於標的物交付之時同時清償〈七股鄉農
        會〉貸款，則為何不於契約明確記載？且該貸款雙方顯已約定由被上訴人承
        擔該貸款債務已抵償同額買賣價金，且又約定無須於買賣標的物交付時清償
        ，則雙方真意係謂被上訴人可隨意清償甚明。
      (三)又關於〈七股鄉農會〉貸款部分，既已約定由被上訴人自行清償，此亦為上
        訴人所自承，而兩造又無約定被上訴人究應於何時清償，已如前述，並經上
        訴人於歷次準備書狀敘明甚詳。上訴人自不得任意擴張契約之約定，主張應
        於標的物交付時清償。準此，上訴人主張被上訴人應於抵押物交付完成之時
        即應清償系爭土地抵押借款，顯屬無據。
      (四)綜右所述，足認前開契約第一條第四款已就系爭土地買賣價金之交付方式及
        時間另行約定，依【民法】第三百六十九條規定：「買賣標的物與其價金之
        交付，除法律另有規定或契約另有訂定，或另有習慣外，應同時為之」之規
        定，上訴人主張被上訴人應於系爭土地交付之同時為清償〈七股鄉農會〉貸
        款云云，顯無足為採。
  （二）上訴人又主張上訴人並非提供本件抵押物作訴外人【陳漢卿】借款之擔保，
        則【陳漢卿】之債務應不是系爭抵押權擔保之範圍，雖被上訴人曾訴請〈第
        一銀行〉塗銷系爭抵押權，但遭一、二審判決敗訴，但此為被上訴人得否請
        求抵押權人塗銷抵押權之問題，不能因被上訴人敗訴即認定【陳漢卿】之債
        務屬於系爭抵押權擔保之範圍云云。惟查：【陳漢卿】之債務屬於系爭抵押
        權之擔保範圍，業經〈台南地院〉九十年度重訴字第七五一號及鈞院九十一
        年度重上字第四三號民事判決認定明確，上訴人恣意否認，顯無可採。
  （三）上訴人另主張損害賠償之方法，以回復原狀為原則，金錢賠償為例外。故損
        害發生之後，如有回復原狀之可能，受害人請求加害人賠償，應先請求為原
        狀之回復。本件被上訴人未請求回復原狀，亦即未請求上訴人塗銷系爭抵押
        權，而逕行請求上訴人損害賠償，原審依被上訴人之請求判決上訴人應賠償
        【陳漢卿】未清償之金額，應非合法云云。惟查：上訴人除對〈第一銀行七
        股分行〉請求塗銷系爭抵押權登記被拒絕外，復對該銀行提起確認抵押債權
        不存在，併請求塗銷系爭抵押權之訴，業經〈台南地院〉以九十年度重訴字
        第七五一號、鈞院以九十一年度重上字第四三號及最高法院以九十二年度台
        上字第二五一號分別判決駁回在案，且均以被上訴人對該銀行負有保證責任
        而無法塗銷系爭抵押權為其主要理由，再者，上訴人亦非有權利塗銷系爭抵
        押權之人，除非上訴人自行清償【陳漢卿】借款債務，否則抵押權人可拒絕
        塗銷抵押權。且上訴人亦自承至今均未清償【陳漢卿】借貸債務，是以足認
        本件顯屬回復原狀不能之情況。按【民法】第二百十五條規定，不能回復原
        狀或回復顯有重大困難者，應以金錢賠償其損害，準此，被上訴人自得請求
        以金錢賠償其損害，上訴人上開所辯，自屬無據。
  （四）按「損害賠償，除法律另有規定或契約另有訂定外，應以填補債權人所受損
        害及所失利益為限。依通常情形或依已定之計劃、設備或其他特別情事，可
        得預期之利益，視為所失利益。」，【民法】第二百一十六條定有明文。又
        所謂所受損害，即現存財產，因損害事實之發生而減少，屬於積極的損害。
        所謂所失利益，即新財產之取得，因損害事實之發生而受妨害，屬於消極的
        損害。因特別情事所生之損害，以當事人預見有該情事或可以預見者為限，
        能請求賠償。損害賠償之債權，祇須有損害發生及責任原因存在，並二者之
        間確有因果關係，即得成立（最高法院七十七年度台上第一七五八號判決及
        大理院四年上字第一二四號、十年上字第一０一二號判例可資參照）。準此
        ，凡依外部客觀情事觀之，足認其已有取得利益之可能，因責任原因事實之
        發生，致不能取得者，即為所失之利益，應由債務人賠償，不以確實可取得
        之利益為限。最高法院亦分別著有八十九年度台上字第一二七四號、八十九
        年度台上字第二四九號、及九十年度台上字第二二二四號判決可資參考。查
        ：
      (一)系爭土地因上訴人對〈第一銀行七股分行〉有其他保證債務責任尚未清償，
        致系爭土地之最高限額三千萬元之抵押權仍無法塗銷，故而〈第一銀行七股
        分行〉不願塗銷系爭抵押權登記，顯係因可歸責於上訴人之事由即上訴人尚
        有其他保證債務未了所致。足認上訴人顯為不完全給付，是以上訴人於被上
        訴人已履行買受人之給付價金義務後，仍未履行塗銷系爭抵押之義務，被上
        訴人自得依〈不完全給付〉之規定請求上訴人負〈債務不履行之損害賠償責
        任〉。
      (二)再者，〈第一銀行七股分行〉對訴外人【陳漢卿】、【陳美麗】及上訴人【
        乙○○】已聲請核發支付命令，請求三人連帶給付一千七百九十五萬元及自
        八十八年四月三十日起至清償日止，按週年利率百分之十一計算之利息，並
        已確定在案，有原審法院九十年度促字第六六一０八號支付命令暨確定證明
        書可證，是以〈第一銀行〉至今仍對系爭土地主張最高限額抵押權存在，並
        據以主張上開金額仍在系爭抵押權擔保範圍之內。是以，系爭抵押權無法塗
        銷之權利瑕疵顯屬可歸責於上訴人之事由所致，足認上訴人顯為不完全給付
        ，是以上訴人於被上訴人已履行買受人之給付價金義務後，仍未能履行塗銷
        系爭抵押之義務，致被上訴人受有財產上損害，被上訴人自得依〈債務不履
        行〉之規定請求上訴人負責損害賠償責任。
      (三)又系爭土地固已由被上訴人出賣訴外人【林宗賢】，然因被上訴人與【林宗
        賢】間《不動產買賣契約書》第二條第五款約定：「尾款貳仟萬元正約定於
        甲方（指被上訴人）原設定七股鄉農會抵押權塗銷完畢並由乙方（指林宗賢
        ）辦妥銀行貸款手續後付訖」，而系爭抵押權迄今因可歸責於上訴人之原因
        仍無法塗銷，致被上訴人對訴外人【林宗賢】無法履行塗銷系爭抵押權之義
        務，此顯係可歸責於上訴人未能對被上訴人履行塗銷抵押權之義務所致，故
        【林宗賢】尚未支付被上訴人土地尾款二千萬元，足認被上訴人【甲○○】
        已受有二千萬元之損害。又【林宗賢】因系爭土地之抵押權至今未能塗銷而
        向被上訴人請求塗銷抵押權，若無法塗銷，則請求損害賠償，而被上訴人對
        訴外人【林宗賢】無法履行塗銷系爭抵押權之義務所致，準此，被上訴人基
        於〈買賣契約之關係〉及〈不完全給付〉之規定，請求上訴人負債務不履行
        之損害賠償，應無疑義。
      (四)〈第一銀行七股分行〉曾函覆原審法院債務人【陳美麗】所提供之抵押物不
        足清償【陳漢卿】之債務，且該行對上訴人已取得支付命令確定，而該行復
        主張系爭最高限額抵押權範圍及於上訴人【乙○○】對【陳漢卿】之保證債
        務，是以該行必會對系爭抵押物進行強制執行程序，系爭抵押權勢必無法塗
        銷，已可得預期。又因被上訴人無法對【林宗賢】履行塗銷系爭抵押權之義
        務，故【林宗賢】尚未支付被上訴人土地尾款二千萬元，依前揭法律意旨，
        足認被上訴人【甲○○】已受有二千萬元所失利益之損害，是以被上訴人顯
        有遭受前揭二千萬所失利益之損害，應無庸置疑。則原審判決所認，並無違
        誤之處。
  三、證據：除援用第一審所提證據外，補提台南地院九十年度重訴字第七五一號、
      本院九十一年度重上字第四三號民事判決（均影本）各一件為證，並聲請向〈
      第一銀行七股分行〉函查該行是否已對債務人【陳漢卿】、【陳美麗】及上訴
      人【乙○○】就台南地院九十年度促字第六六一０八號支付命令進行強制執行
      程序及執行情形。
丙、本院依職權調閱台南地院九十年度促字第六六一０八號給付借款支付命令民事案
    卷。
      理      由
一、本件被上訴人起訴主張：上訴人於八十三年七月十五日將其所有坐落台南縣七股
    鄉○○段（下稱新生段）二六地號、面積一一０、九二一平方公尺，應有部分一
    、一０九、二一０分之五０九、二一０（於八十三年九月二十六日因分割變更登
    記為同地號、面積五０、九二一平方公尺、權利範圍全部）之土地出售予被上訴
    人，約定價金為九千四百五十萬元，被上訴人已先行支付七千四百五十萬元，因
    系爭土地於八十年四月十一日經設定最高限額抵押權三千萬元以擔保上訴人向原
    〈七股鄉農會〉之二千萬元借款債務，兩造乃約定由被上訴人代為清償上開抵押
    借款債務，作為尾款二千萬元之給付方式。詎被上訴人於八十九年六月二十一日
    代償該二千萬元借款債務後，請求原〈七股鄉農會〉塗銷系爭抵押權登記時，但
    遭該農會以上訴人另有連帶保證訴外人【陳漢卿】之借款債務逾期未清償為由拒
    絕。上訴人明知系爭土地另行提供其為訴外人【陳漢卿】對原〈七股鄉農會〉借
    款之連帶保證債務之擔保，竟未於訂約時告知被上訴人，致被上訴人於代償上訴
    人對原〈七股鄉農會〉借款債務後，仍遭該會主張系爭抵押權而無法辦理塗銷登
    記，被上訴人顯因上訴人不完全給付而受有系爭最高限額抵押債權所擔保之三千
    萬元之損害。依【民法】第三百四十九條、第三百五十三條，及不完全給付之債
    務不履行損害賠償之規定，求為命上訴人給付三千萬元，及自九十年三月十七日
    起，至清償日止，按年息百分之五計算之利息之判決等語〔原審判命上訴人應給
    付被上訴人一千七百九十五萬元，及自八十八年四月三十日起，按年息百分之十
    一計算之利息及違約金，但總額不得超過三千萬元，而駁回被上訴人其餘之請求
    ；上訴人就其敗訴部分提起上訴，被上訴人就其敗訴部分，並未聲明不服，利息
    部分復減縮自九十年三月十七日起按年息百分之五計算（參見本院卷第三八頁）
    〕。
二、上訴人則以：被上訴人於訂約時已明知系爭土地設定有最高限額三千萬元之抵押
    權，依【民法】第三百五十一條規定，上訴人不負瑕疵擔保責任。又本件訂約時
    係被上訴人堅持扣除尾款二千萬元自行清償抵押債務，而該抵押債務，需清償後
    始能塗銷抵押權，兩造既約定被上訴人負責清償抵押債務，足見在買賣契約成立
    後塗銷抵押權之義務已移轉於被上訴人，而上訴人早在八十四年七月二十一日已
    將系爭土地移轉登記與被上訴人，詎被上訴人遲至訴外人【陳漢卿】八十八年四
    月三十日起未付利息後之八十九年六月二十一日始向原〈七股鄉農會〉清償該抵
    押債務，顯係可歸責於被上訴人自己之遲延清償，因而造成原〈七股鄉農會〉不
    同意塗銷該抵押權登記，自非可歸責於上訴人之事由，而難令上訴人負賠償之責
    ；何況，損害賠償以受有實際損害為要件，系爭抵押權登記雖未塗銷，然此種未
    塗銷之消極行為，與抵押權人聲請拍賣抵押物之積極行為有別，不能以此即認定
    被上訴人受有三千萬元之損害，是被上訴人之請求，實無理由等語，資為抗辯。
三、被上訴人主張兩造於八十三年七月十五日訂定系爭土地買賣契約，約定價金九千
    四百五十萬元，上訴人於訂約時僅告知系爭土地所設定予原〈七股鄉農會〉｛信
    用部業務經〈第一銀行七股分行〉於九十年九月十五日起承受｝最高限額三千萬
    元抵押權，尚有二千萬元借款債務未清償，嗣被上訴人已支付買賣價金七千四百
    五十元，其餘二千萬元亦於八十九年六月二十一日代上訴人清償原〈七股鄉農會
    〉完畢，經請求原〈七股鄉農會〉塗銷該抵押權登記時，遭該農會以系爭抵押權
    另擔保上訴人為訴外人【陳漢卿】借款之連帶保證債務未清償為由而拒絕之事實
    ，已據其提出《土地買賣契約書》、土地登記謄本（含正本）、〈七股鄉農會〉
    《擔保放款借據》、《放款計息單》、《放款償還＼清償登錄單》、《還款本金
    利息明細》、〈第一銀行〉《匯款通知單》（均影本‧參見原審卷第九－十九、
    三０－三九、四二－四三、二二五－二二六頁）為證，復為上訴人所不爭，固堪
    信為真實。惟被上訴人主張系爭抵押權登記未能塗銷，係上訴人不完全履行兩造
    訂立之土地買賣契約，因而造成伊三千萬元之損害，上訴人應負〈債務不履行之
    損害賠償責任〉等情，已為上訴人所否認，並以前揭各情詞置辯，經查：
（一）被上訴人向上訴人購買系爭新生段二六地號土地，原經上訴人於八十年四月十
      一日設定三千萬元之〈本金最高限額抵押權〉予原〈七股鄉農會〉，存續期間
      自八十年四月十一日起至一一０年四月十一日止，為該筆土地登記謄本（影本
      ）所載明（參見原審卷第十五頁），此為被上訴人向上訴人購買系爭土地之初
      即已知悉，為其自承在卷｛參見原審卷第六頁〔起訴狀〕所載｝，因而兩造訂
      立之系爭《土地買賣契約書》第壹條第四款乃約定：「尾款部分於扣除向七股
      鄉農會貸款金額及利息後於交付所有權移轉登記完畢之所有權狀同時一次交付
      甲方（即上訴人），倘交付所有權狀之日期在八十三年九月十五日以前，則尾
      款於八十三年九月十五日交付。」（參見原審卷第十八頁），已將上訴人以系
      爭土地向原〈七股鄉農會〉抵押借款之款額扣除在被上訴人應給付上訴人之買
      賣價款外，而上訴人就系爭土地向原〈七股鄉農會〉之抵押借款金額為二千萬
      元，為兩造所不爭，復有被上訴人提出之原〈七股鄉農會〉《擔保放款借據》
      （影本‧參見原審卷第十二頁）足憑，而被上訴人復自承兩造已約定該抵押借
      款由其承擔負責清償以抵償同額之買賣價金等情｛參見本院卷第四六頁〔答辯
      狀〕｝，則由被上訴人向原〈七股鄉農會〉清償上訴人以該筆土地所抵押之借
      款二千萬元（含利息），自係兩造所約定買賣價金之一部分。而關於兩造約定
      買賣價金之交付方式及日期，除由被上訴人承擔而應負責向原〈七股鄉農會〉
      清償之上訴人以系爭土地所抵押之借款金額二千萬元（含利息），未明確約定
      清償期外，餘已於系爭《土地買賣契約書》第壹條約定明確，則依【民法】第
      三百六十九條規定〔買賣標的物與其價金之交付，除法律另有規定或契約另有
      訂定，或另有習慣外，應同時為之。〕之意旨，由被上訴人承擔而應向原〈七
      股鄉農會〉清償之上開借款金額，自應於上訴人交付系爭土地時同時為之。查
      兩造於八十三年七月十五日訂約買賣系爭土地時，固載其權利範圍為一、一０
      九、二一０分之五０九、二一０，然依系爭《土地買賣契約書》第條約定：
      「甲方（即上訴人）收清價金當天甲方應將出賣土地點交予乙方（即被上訴人
      ），出賣土地係空地無出租。」，則上訴人並非無交付出賣土地予被上訴人之
      義務，何況，兩造於訂立系爭《土地買賣契約書》後，系爭土地已於八十三年
      九月二十六日分割成單獨所有權，並於八十四年七月二十一日辦妥所有權移轉
      登記予被上訴人，有系爭土地登記謄本（影本‧參見原審卷第十五頁）可稽，
      則依兩造訂立之系爭《土地買賣契約書》第條約定，上訴人並非無特定土地
      可資交付，然被上訴人既自承上訴人依約交付所有權移轉登記完畢之所有權狀
      之時，即為買賣標的物交付之時｛參見本院卷第四六頁〔答辯狀〕｝，揆諸前
      開說明，上訴人主張被上訴人清償該部分之借款應與標的物之交付同時為之，
      即非無據。又兩造就前開借款之清償，既未特別於系爭《土地買賣契約書》定
      明清償日期，自應回歸【民法】第三百六十九條與標的物同時交付之原則規定
      ，因之，被上訴人以兩造就該部分之借款未於買賣契約書明確約定，遽謂兩造
      約定無須於買賣標的物交付同時清償，進而主張雙方之真意係被上訴人可隨意
      清償，復抗辯上訴人主張被上訴人應於抵押物交付完成之時即應清償系爭土地
      抵押借款，顯屬無據云云，與【民法】第三百六十九條規定之意旨不符，自無
      可採。再推而論之，若被上訴人可隨意向原〈七股鄉農會〉清償上訴人之前開
      抵押借款，將使上訴人原應受領該部分之價金繫於被上訴人之己意而受不可預
      期地延遲，已違通常買賣之常情；況如上訴人有意再向原〈七股鄉農會〉申貸
      借款，亦將減少其所得貸款之信用額度，當非上訴人同意由被上訴人承擔前開
      抵押借款債務並自行清償以代價金之給付之本意，由此觀之，益足認被上訴人
      抗辯雙方之真意，係被上訴人可隨意向原〈七股鄉農會〉清償上訴人之前開抵
      押借款云云，並無可採。
（二）按他項權利塗銷登記，得由他項權利人、原設定人或其他利害關係人提出第三
      十四條所列文件，單獨申請之。八十四年七月十二日發布同年九月一日施行之
      【土地登記規則】第一百三十三條（現行條文為第一百四十五條）前段定有明
      文；而依同規則第三十四條規定，申請登記，除本規則另有規定外，應提出左
      列文件：(一)登記申請書；(二)登記原因證明文件；(三)已登記者，其所有權狀或他
      項權利證明書；(四)申請人身分證明；(五)其他由中央地政機關規定應提出之證明
      文件。準此規定以觀，承擔出賣人不動產抵押債務之買受人，於清償抵押債務
      後，並非不能申請塗銷原出賣人所設定之抵押權登記。查兩造買賣系爭土地時
      ，固僅約定由被上訴人向原〈七股鄉農會〉清償上訴人之前開抵押借款（含利
      息），而就如何塗銷該抵押權設定登記並未記載於兩造所訂立之系爭《土地買
      賣契約書》，然依證人即兩造簽訂系爭《土地買賣契約書》之見證人【翁興旺
      】於原審證稱：「我的印象（，）買方（即被上訴人）要付錢並塗銷抵押權登
      記。」等語（參見原審卷第一四九頁），則上訴人主張抵押借款，需清償後始
      能塗銷抵押權登記，兩造既約定被上訴人負責清償抵押債務，則在買賣契約成
      立後塗銷抵押權之義務已移轉於被上訴人等情，已難認為不可採信。何況，被
      上訴人既應負責清償前述抵押借款以代價金之一部分給付，核與一般民間買賣
      所稱之「背胎」（即承擔原出賣人所負之抵押債務）相當，因此，供抵押借款
      擔保之該抵押權登記，應無再請求為出賣人之上訴人負責塗銷之餘地，否則，
      被上訴人當無不要求將被上訴人應負責之此義務載明於兩造訂立之系爭《土地
      買賣契約書》之理，由此堪信證人【翁興旺】前述之證詞為真。因此，兩造訂
      立之系爭《土地買賣契約書》第拾條雖約定：「甲方（即上訴人）向乙方（即
      被上訴人）保證產權清楚。」等語，並無從推論上訴人仍負有塗銷系爭抵押權
      登記之義務，則被上訴人抗辯本件依契約應由上訴人負責塗銷該抵押權登記云
      云，既未能舉證以實其說，又與前述各情不符，自無可信。因之，被上訴人以
      上訴人未塗銷系爭抵押權登記乙節，主張上訴人不完全履行兩造訂立之系爭《
      土地買賣契約書》之約定，構成不完全給付云云，已非可取。
（三）況按債務人不為給付或不為完全之給付者，債權人得聲請法院強制執行，並得
      請求損害賠償。固為八十九年五月五日生效施行前（下稱施行前）【民法】第
      二百二十七條所明定；對照八十九年五月五日生效施行之同條規定：「因可歸
      責於債務人之事由，致為不完全給付，債權人得依關於給付遲延或給付不能之
      規定行使其權利。因不完全給付而生前項以外之損害者，債權人並得請求賠償
      。」，及施行前同法第二百三十條規定：「因不可歸責於債務人之事由，致未
      為給付者，債務人不負遲延責任。」，足認債務人為不完全給付應負損害賠償
      責任者，以有可歸責之事由存在為前提。查被上訴人請求承受原〈七股鄉農會
      〉信用部業務之系爭抵押權人〈第一銀行七股分行〉塗銷該抵押權登記，為〈
      第一銀行七股分行〉以上訴人尚有〈保證〉訴外人【陳漢卿】之逾期借款債務
      未清償為由所拒，而被上訴人對〈第一銀行七股分行〉提起請求塗銷該抵押權
      登記之訴訟，亦經判決敗訴確定，有被上訴人提出之台南地院九十年度重訴字
      第七五一號、本院九十一年度重上字第四三號民事判決（均影本‧參見原審卷
      第一七一－一七七頁；本院卷第五四－七四頁）可證，復經本院調取台南地院
      九十年度重訴字第七五一號民事案卷查閱無訛，固可認系爭抵押權人〈第一銀
      行七股分行〉不同意塗銷該抵押權登記，然依該分行九十一年一月十一日第一
      銀行七股分行一七字第十六號函載：「‧‧‧借款人乙○○於民國八十二年六
      月二十一日借款新台幣貳仟萬元，於民國八十九年六月二十一日清償，但借款
      人乙○○雖然已清償本身債務，但『保證』陳漢卿於民國八十二年十二月三十
      日借款新台幣貳仟萬元，立有借據影本可稽，而目前尚欠本金新台幣壹仟柒佰
      玖拾伍萬元，利息自民國八十八年四月三十日起未再繳息‧‧‧故乙○○『保
      證』〈逾期〉之債務新台幣壹仟柒佰玖拾伍萬元，其設定之抵押物不予塗銷抵
      押權。」（參見原審卷第九九－一０一頁），及同分行九十一年六月十八日第
      一銀行七股分行一七字第一００號函載：「‧‧‧本件借款人陳漢卿於民國八
      十二年十二月三十日邀同陳美麗、乙○○為連帶保證人，借款新台幣貳仟萬元
      ，約定於八十九年十二月三十日清償，‧‧‧本金自民國八十五年六月三十日
      起至八十九年十二月三十日止，以每六個月為一期共分十期平均攤還，‧‧‧
      嗣債務人等未依約按期繳付本息，本金尚欠新台幣壹仟柒佰玖拾伍萬元，利息
      自八十八年四月三十日起未付‧‧‧」（參見原審卷第一八四頁）等語，參酌
      該分行提供之訴外人【陳漢卿】借款之《擔保放款借據》（影本‧參見原審卷
      第一０二、一八六頁）第四條關於期限利益之約定，足認上訴人所保證之訴外
      人【陳漢卿】借款債務，係於八十八年四月三十日起未按期給付本息，上訴人
      實際應負之連帶保證責任方始發生，復有台南地院九十年度促字第六六一０八
      號給付借款支付命令案卷可憑，則在八十八年四月三十日之前，上訴人當無「
      保證」〈逾期〉之債務未清償之情事，則上訴人於出賣系爭土地時縱然未曾告
      知被上訴人有擔任訴外人【陳漢卿】向原〈七股鄉農會〉借款之連帶保證人之
      事實，當難遽認兩造買賣之系爭土地即存有何可歸責於上訴人之權利瑕疵，自
      無由被上訴人憑此主張上訴人應負權利瑕疵擔保責任之餘地。因此，若被上訴
      人於八十四年七月二十一日受系爭土地所有權移轉登記後，隨即依約向原〈七
      股鄉農會〉清償其承擔上訴人之系爭抵押借款債務，依金融機構放款實務之通
      常情形，當無不能取得原〈七股鄉農會〉發給之清償證明據以辦理塗銷系爭抵
      押權登記之情事，自不能因被上訴人遲延清償久時致生之不利益，加諸上訴人
      而謂上訴人有可歸責之事由存在。在此情形下，應認被上訴人就於八十八年四
      月三十日「前」，上訴人對訴外人【陳漢卿】尚無應負之「保證」〈逾期〉借
      款債務時，縱因清償上訴人之系爭抵押借款債務，仍無法取得原〈七股鄉農會
      〉發給之清償證明據以辦理塗銷系爭抵押權登記之有利事實，負舉證責任，始
      符【民事訴訟法】第二百七十七條所定之舉證責任原則，然被上訴人就此有利
      之事實，僅謂：「只要有抵押權存在，（七股鄉）農會就不會（不？）主張抵
      押權。」（參見原審卷第一四七頁）及「當時縱使清償抵押借款，抵押借款銀
      行也不會塗銷抵押權，所以還是可歸責於被告‧‧‧」（參見原審卷第二０八
      頁）等語，迄未再舉證以實其說，因之，上訴人抗辯被上訴人遲至訴外人【陳
      漢卿】八十八年四月三十日起未付利息後之八十九年六月二十一日始向原〈七
      股鄉農會〉清償該抵押債務，顯係可歸責於被上訴人自己之遲延清償，因而造
      成原〈七股鄉農會〉不同意塗銷該抵押權登記，非可歸責於上訴人之事由等情
      ，自屬可信。上訴人就承受原〈七股鄉農會〉信用部業務之〈第一銀行七股分
      行〉不同意塗銷系爭抵押權登記，既無可歸責之因素，則被上訴人以上訴人不
      完全給付為由，請求上訴人應負〈債務不履行之損害賠償責任〉，自難認為有
      據。
（四）再者，〔損害賠償之債，以有損害之發生及有責任原因之事實，並二者之間，
      有相當因果關係為成立要件。故原告所主張損害賠償之債，如不合於此項成立
      要件者，即難謂有損害賠償請求權存在。〕（最高法院四十八年台上字第四八
      一號判例參照）。查本件被上訴人以上訴人不完全給付為由，請求上訴人應負
      〈債務不履行之損害賠償責任〉，在原審先則主張：「‧‧‧按系爭土地既設
      定本金最高限額仟萬元之抵押權，而債權人七股鄉農會又以被告（即上訴人
      －下同）與該會尚有其他債務未了而拒絕塗銷，則原告（即被上訴人－下同）
      顯因被告之不履行債務而受有仟萬元之損害‧‧‧」｛參見原審卷第七頁〔
      起訴狀〕、第一二三頁〔準備書二狀〕｝、「‧‧‧目前設定最高限額三千萬
      元，所以依三千萬元（請求）‧‧‧」「目前是以最高限額請求，待函查後再
      變更。」｛參見原審卷第六０、六一頁〔言詞辯論筆錄〕｝、「‧‧‧原告顯
      因七股鄉農會拒絕塗銷本金最高限額仟萬元之抵押權，受有仟萬元之損害
      ‧‧‧」「‧‧‧原告就系爭土地之所有權因七股鄉農會以被告尚有其他債務
      未了，而拒絕塗銷系爭抵押權而受有仟萬元之損害，縱認七股鄉農會尚未請
      求，仍屬原告財產之消極損害，即所失利益‧‧‧」｛參見原審卷第七八頁〔
      準備書狀〕｝；繼謂：「‧‧‧本件損害包括所受損害及所失利益。本件抵押
      權的負擔就是本件的消極損害，即所失利益。」｛參見原審卷第一二七頁〔言
      詞辯論筆錄〕｝；又稱：「最高限額抵押權仟萬是沒有辦法塗銷，所以我們
      主張受到的損害負擔是仟萬，如果拍賣之後，我們會受到仟萬的損失。」
      ｛參見原審卷第一七０頁〔言詞辯論筆錄〕｝；復謂：「原告對林宗賢（即再
      向被上訴人買受系爭土地之人）有完全給付的責任，林宗賢已經要求原告要塗
      銷抵押權，如果原告不塗銷，林宗賢會向原告索賠。」「林宗賢將來可能會向
      原告索賠。」｛參見原審卷第二四二、二四三頁〔言詞辯論筆錄〕｝、「‧‧
      ‧系爭土地固已出賣訴外人林宗賢，惟林宗賢因系爭土地之抵押權至今未能塗
      銷而向原告請求塗銷抵押權，若無法塗銷，則請求損害賠償‧‧‧」｛參見原
      審卷第二四六頁〔準備書狀〕｝；末稱：「銀行不一定會選擇哪壹個抵押物執
      行，也有可能先選擇系爭土地實施抵押權，也有可能二個抵押物都同時執行，
      訴之聲明不減縮。」「銀行顯然會對系爭土地實施抵押權，陳漢卿的債務未清
      償，債務增加中，原告顯然受有預期的損害。」「數額無法確定，可以由法院
      認定，最主要是保證債務無法確定，本件銀行已經有確定支付命令，且原告與
      林宗賢尚有二千萬的尾款未付，抵押權實施會導致二千萬無法受償。」｛參見
      原審卷第三０六、三０七頁〔言詞辯論筆錄〕｝。嗣在本院先稱：「‧‧‧系
      爭土地固已由被上訴人出賣訴外人林宗賢，然因被上訴人與林宗賢不動產買賣
      契約書第二條第五款約定：『尾款貳仟萬元正約定於甲方（指被上訴人）原設
      定七股鄉農會抵押權塗銷完畢並由乙方（指林宗賢）辦妥銀行貸款手續後付訖
      』，而系爭抵押權迄今（因可歸責於上訴人之原因）仍無法塗銷，（致被上訴
      人對訴外人林宗賢無法履行塗銷系爭抵押權之義務，此顯係可歸責於上訴人未
      能對被上訴人履行塗銷抵押權之義務所致），故林宗賢尚未支付被上訴人土地
      尾款二千萬元，足認被上訴人甲○○已受有二千萬元之損害。」｛參見本院卷
      第五一－五二頁〔答辯狀〕、第一０六、一０七頁〔答辯(二)狀〕｝；繼謂：「
      ‧‧‧被上訴人顯有遭受損害之可能‧‧‧」｛參見本院卷第五三頁〔答辯狀
      〕｝；又稱：「根據與林宗賢間的買賣契約，被上訴人尚有尾款二千萬尚未取
      得，為本件損害的範圍。」｛參見本院卷第七八頁〔準備程序筆錄〕；末則稱
      ：「抵押權無法塗銷，土地價值降落，抵押的土地無法拍賣，所以損害金額無
      法確定，但是依照兩造所定契約有違約金的約定，所以可以請求。」等語（參
      見九十二年十月十四日本院言詞辯論筆錄）；前後所述所受之損害及金額不一
      ，且均未能就其所受損害及損害額度舉證以實其說，已難認被上訴人受何實際
      之損害，核與【民事訴訟法】第二百二十二條第二項所定法院應審酌一切情況
      ，依所得心證定其數額者有間，自難遽認被上訴人已受有其主張之二千萬元或
      三千萬元之損害。況查：
    (一)〈第一銀行七股分行〉九十一年十月十六日第一銀行七股分行一七字第三六七
      號函雖載：「‧‧‧本件借款人陳漢卿欠本行之借款‧‧‧壹仟柒佰玖拾伍萬
      元，及自八十八年四月三十日起之利息等，其抵押擔保物即陳美麗所有坐落佳
      里鎮○里段一七一九之一等九筆土地目前以公告現值計算其價值為‧‧‧壹仟
      壹佰玖拾壹萬元‧‧‧，若以公告現值加四成做為拍賣底價，也只有‧‧‧壹
      仟陸佰陸拾柒萬肆仟元，而尚未扣掉增值稅，亦不足清償本件債權金額。」等
      語（參見原審卷第二八七頁），但既以公告現值計算，自不能等同於市價或執
      行法院實際之拍賣價格，即難單憑〈第一銀行七股分行〉上開計算之價額，遽
      認被上訴人必將受有損害；何況，〈第一銀行七股分行〉尚未聲請對系爭供抵
      押借款擔保之土地強制執行，有該分行九十二年五月十五日第一銀行七股分行
      一七字第一二七號函（參見本院卷第八五、八六頁）及九十二年八月五日第一
      銀行七股分行一七字第一九七號函（參見本院卷第一二一、一二二頁）可稽，
      復為兩造所不爭，自亦難認被上訴人有何所失利益之損害。
    (二)依被上訴人與訴外人【林宗賢】簽訂之《不動產買賣契約書》（影本‧參見原
      審卷第二七八－二八０頁）第二條第五款約定：「尾款貳仟萬元正約定於甲方
      （指被上訴人）原設定七股鄉農會抵押權塗銷完畢並由乙方（指林宗賢）辦妥
      銀行貸款手續後付訖」，足見被上訴人與訴外人【林宗賢】均已知悉系爭土地
      上之抵押權登記尚未塗銷，因此尾款二千萬元未付，僅係該付款之履行期限尚
      未屆至，非謂被上訴人已經受有二千萬元之損害，因之，被上訴人以訴外人【
      林宗賢】尚未支付土地尾款二千萬元，即謂其已受有二千萬元之損害云云，自
      無可取。被上訴人復主張訴外人【林宗賢】因系爭土地之抵押權至今未能塗銷
      而向其請求塗銷抵押權，若無法塗銷，則請求損害賠償乙節，並未舉證以實其
      ，且究竟受何賠償之請求，亦未據被上訴人舉證證明之，自亦難認其已受有二
      千萬元之積極損害或所失利益。
    (三)被上訴人既未能舉證證明受有其主張之損害或所失利益，則其援引【民法】第
      二百十六條規定，及最高法院八十九年度台上字第一二七四號、二四九號、及
      九十年度台上字第二二二四號判決意旨，均無從為其受有何實際損害之有利主
      張。至兩造訂立之系爭《土地買賣契約書》第拾壹條雖定有違約之處罰，但與
      本件被上訴人係以上訴人不完全給付請求上訴人負〈債務不履行之損害賠償責
      任〉無涉，自不能以兩造所約定之違約處罰，執為被上訴人受有損害之證明，
      並據為本件請求上訴人賠償之依據。
四、綜上所述，兩造訂立之系爭《土地買賣契約書》既已約明由被上訴人向原〈七股
    鄉農會〉清償上訴人以該筆土地所抵押之借款二千萬元（含利息），以抵償同額
    之買賣價金，而上訴人主張在兩造成立買賣契約後塗銷抵押權之義務已移轉於被
    上訴人，又屬可信；況且，被上訴人於受系爭土地所有權移轉登記後約五年始向
    原〈七股鄉農會〉清償該抵押借款，自不能因被上訴人遲延清償久時致生之不利
    益，加諸上訴人而謂上訴人有可歸責之事由存在；再者，被上訴人迄未能舉證證
    明受有何積極損害或所失利益之損害；則其依權利之瑕疵擔保及不完全給付之規
    定，請求上訴人負債務不履行之損害賠償責任，自難准許，其假執行之聲請，亦
    已失所附麗，應併予駁回。原審未詳推究兩造訂立之系爭《土地買賣契約書》約
    定之本旨，遽以〈第一銀行七股分行〉對訴外人【陳漢卿】、【陳美麗】及上訴
    人取得原審法院九十年度促字第六六一０八號支付命令之內容為被上訴人所受損
    害之金額，而判命上訴人在總額不得超過三千萬元之範圍內，應賠償被上訴人一
    千七百九十五萬元，及自八十八年四月三十日起至清償日止，按年息百分之十一
    計算之利息，暨其逾期在六個月以內者，按上開利率百分之十，超過六個月者，
    按上開利率百分之二十計算之違約金，並為假執行之宣告，容有未洽；上訴人就
    其敗訴部分，指摘原判決為不當，而聲明廢棄，為有理由，應由本院將原判決不
    利於上訴人部分（減縮部分除外）廢棄，並駁回被上訴人關於該部分之請求（含
    假執行之聲請）。
五、又原審九十年八月二日〔言詞辯論筆錄〕雖載被上訴人主張之訴訟標的含【民法
    】第一百八十四條所有權被侵害之侵權行為法律關係（參見原審卷第五九頁），
    但嗣已為被上訴人所否認主張（參見原審卷第二四０頁），則該部分自無再予審
    究之餘地。另被上訴人於本院準備程序中主張：「根據與林宗賢間的買賣契約，
    被上訴人尚有尾款二千萬尚未取得，為本件損害的範圍。」｛參見本院卷第七八
    頁〔準備程序筆錄〕｝，旨在主張其所受之損害，並未有訴之追加之情形，則上
    訴人隨即表示不同意被上訴人為訴之追加等語（參見同上準備程序筆錄），自屬
    誤會。至兩造其餘攻擊或防禦方法及舉證，均不影響本院所為之前開論斷，自無
    再予一一審論之必要，附此敘明。
六、據上論結，本件上訴為有理由，依民事訴訟法第四百五十條、第七十八條，判決
    如主文。
中      華      民      國    九十二    年      十      月  二  十  八  日
                          臺灣高等法院臺南分院民事第一庭
~B1審判長法官  王  惠  一
~B2      法官  吳  上  康
~B3      法官  蘇  清  恭
右為正本係照原本作成。
被上訴人如對本判決上訴，須於判決送達後二十日內向本院提出上訴狀（須附繕本一
份）；未表明上訴理由者，應於上訴後二十日內向本院提出理由書（須附繕本一份）
。
中      華      民      國    九十二    年      十      月  二  十  八  日
~B法院書記官  洪  雅  美
【附記】：
民事訴訟法第四百六十六條之一：
I對於第二審判決上訴，上訴人應委任律師為訴訟代理人。但上訴人或其法定代理人
  具有律師資格者，不在此限。
II上訴人之配偶、三親等內之血親、二親等內之姻親，或上訴人為法人、中央或地方
  機關時，其所屬專任人員具有律師資格並經法院認為適當者，亦得為第三審訴訟代
  理人。


司法院資訊處製作；財團法人民間司法改革基金會備份。
